【裁判字號】    95,上更(一),250
【裁判日期】    951114
【裁判案由】    違反毒品危害防制條例
【裁判全文】
臺灣高等法院高雄分院刑事判決     95年度上更(一)字第250號
上  訴  人
即  被  告  甲○○
                    （現另案於臺灣高雄監獄執行中）
義務辯護人  丁玉雯律師
上列上訴人因違反毒品危害防制條例案件，不服臺灣高雄地方法
院94年度訴字第1713號中華民國94年12月7日第一審判決（起訴
案號：臺灣高雄地方法院檢察署94年度偵字第8424號），提起上
訴，經最高法院發回更審，本院判決如下：
    主  文
原判決撤銷。
甲○○共同連續販賣第一級毒品，累犯，處有期徒刑壹拾貳年，
褫奪公權捌年。扣案之第一級毒品海洛因壹包（驗後淨重零點參
貳公克、空包裝重零點貳貳公克）沒收銷燬之。未扣案之共同販
賣毒品所得之財物新臺幣伍仟元，與吳佳儒連帶沒收，如全部或
一部不能沒收時，以其財產抵償之。未扣案之搭配門號00000000
00號（不含SIM 卡壹張）行動電話及門號0000000000號（含 SIM
卡壹張）行動電話各壹支沒收，如全部或一部不能沒收時，追徵
其價額。
    事  實
一、甲○○前於民國84年間因違反麻醉藥品管理條例案件，經台
    灣高雄地方法院以84年度易字第6529號判處有期徒刑8 月，
    於85年2月12日入監執行，又於84 年間因違反麻醉藥品管理
    條例案件，經同院以84年訴字第2410號判處有期徒刑6 年，
    於85年1月25日確定，經定應執行刑6年6 月，並接續執行，
    於88年5月13日縮短刑期假釋期滿出監付保護管束，於91 年
    3月4日保護管束期滿未經撤銷假釋，視為執行完畢。詎猶不
    知悔改，明知海洛因業經公告列為毒品危害防制條例第2 條
    第2項第1款之第一級毒品，不得非法販賣及持有，竟與吳佳
    儒（另經台灣高雄地方法院以94年度訴字第1122號判處有期
    徒刑7年6月，上訴後，經本院以94年度上訴字第1788號撤銷
    改判有期徒刑10年確定）共同基於販賣第一級毒品海洛因以
    營利之概括犯意聯絡，自94年1 月上旬起至同年2 月中旬止
    ，由2 人向真實姓名年籍不詳自稱「王坤鎮」之男子，販入
    數量不詳之第一級毒品海洛因後，除供自己施用外，並在高
    雄市○○區○○路53號5 樓之2 租屋處，以甲○○所有之門
    號0000000000號（含SIM 卡一張）及吳佳儒所有搭配門號
    0000000000號行動電話為聯絡工具，連續由甲○○或吳佳儒
    接聽郭淑芬來電後，經郭淑芬表示欲購買約價額新台幣（下
    同）2,000 元、3,000 元數量均少於4 分之1 錢（0.9375公
    克）之毒品海洛因後，再由吳佳儒前往郭淑芬位於高雄市左
    營區○○○路147 巷2 弄15號住處交付等額數量海洛因毒品
    各1 包，並同時收取上開約定價金，前後共計2 次。另吳佳
    儒於94年2 月16日下午4 時前之某時許，在上址租屋處接聽
    某真實姓名、年籍不詳之人士欲購買2,000 至3,000 元海洛
    因之交易電話後，即轉知同在租屋處之甲○○知情，並經甲
    ○○確認該人係認識之朋友後，甲○○即託由吳佳儒攜帶1
    小包海洛因，於約定交易之94年2 月16日下午5 時許，前往
    高雄市○○區○○路與重政路口，欲交付上開海洛因給該購
    買毒品之相對人，吳佳儒在現場等候之際，為事前接獲線報
    而埋伏之員警察覺舉止有異，乃上前進行盤查，詎吳佳儒見
    狀後旋即逃逸，復為警於高雄市○○區○○路392 號前逕行
    拘獲，並在吳佳儒左手內查獲上開第一級毒品海洛因1 包（
    驗後淨重0.32公克、空包裝重0.22公克）始未完成交易。另
    郭淑芬則因施用毒品案件，經警於94年2 月18日下午2 時30
    分查獲，供出施用毒品海洛因來源係由甲○○、吳佳儒提供
    ，始循線查悉上情。
二、案經高雄市政府警察局刑警大隊報告台灣高雄地方法院檢察
    署檢察官偵查起訴。
    理  由
壹、程序方面:
一、被告以外之人（包括證人、鑑定人、告訴人、被害人及共同
    被告等）於審判外之陳述，屬傳聞證據，除法律另有規定外
    ，不得作為證據，證人郭淑芬及共同被告吳佳儒於警詢中之
    供述，屬審判外之陳述，且2 人嗣後於偵查、審理中均到庭
    具結而為陳述，並經檢辯交互詰問探求其供述真意，渠等於
    警詢中供述即非屬證明犯罪事實存否所必要，即無刑事訴訟
    法第159 條之2 之適用，依同法第159 條第1 項之規定，渠
    等於警詢中所為供述，即無證據能力。
二、吳佳儒於94年2 月17日、94年3 月10日偵查中陳述，郭淑芬
    於94年4 月26日偵查就甲○○被訴事實部分所為陳述，及證
    人彭志嘉、許有甫於偵查中供述，均經合法具結，且屬在檢
    察官偵查中所為陳述，均未提及檢察官訊問時有不法訊問取
    供之情形，渠等於偵查中所為供述，經查亦無顯不可信之特
    別狀況，依刑事訴訟法第159 條之1 第2 項規定，自有證據
    能力。
三、證人郭淑芬於台灣高雄地方法院94年度訴字第1122號吳佳儒
    被訴販賣毒品案件審理中所為供述，屬被告以外之人在審判
    庭外向法官所為陳述，且經具結及交互詰問程序，當事人及
    辯護人間亦未爭執此供述之證據適格，依刑事訴訟法第159
    條之1第1項規定，應認有證據能力。
四、按被告以外之人於審判外之言詞或書面陳述，除法律有規定
    者外，不得作為證據；又被告以外之人於審判外之陳述，雖
    不符刑事訴訟法第159 條之1 至第159 條之4 之規定，而經
    當事人於審判程序同意作為證據，法院審酌該言詞陳述或書
    面陳述作成時之情況，認為適當者，亦得為證據；另當事人
    、代理人或辯護人於法院調查證據時，知有第159 條第1 項
    不得為證據之情形，而未於言詞辯論終結前聲明異議者，視
    為有前項之同意，刑事訴訟法第159 條第1 項、第159 條之
    5 分別定有明文。本件檢察官、辯護人及被告於本院審判程
    序時，就原審判決所引用各項證據（含傳聞證據、非傳聞證
    據及符合法定傳聞法則例外之證據），除被告與辯護人均爭
    執吳佳儒於警詢及偵訊之陳述，郭淑芬於警詢之陳述均屬審
    判外陳述，無證據能力外，就其餘本件卷附其他具有傳聞證
    據性質之證據，於本院言詞辯論終結前，檢察官、辯護人及
    被告，既已知其情，均未聲明異議，本院認該具有傳聞證據
    性質之證據，並無任何違法取證之不適當情形，以之作為證
    據使用係屬適當，自得採為認定被告犯罪事實之證據。
五、另按鑑定人由審判長、受命法官或檢察官就下列之人選任1
    人或數人充之：一就鑑定事項有特別知識經驗者。二經政府
    機關委任有鑑定職務者；鑑定之經過及其結果，應命鑑定人
    以言詞或書面報告；法院或檢察官得囑託醫院、學校或其他
    相當之機關、團體為鑑定，或審查他人之鑑定，並準用刑事
    訴訟法第203條至第206條之1規定，刑事訴訟法第198條、第
    206條第1項、第208條第1項分別定有明文。且臺灣高雄地方
    法院檢察署已概括選任法務部調查局就案件有關毒品種類鑑
    定事項之鑑定機關，有台灣高等法院檢察署92年10月15日檢
    文允字第0921001322號該署函示可稽。卷附高雄地方法院檢
    察署委鑑之法務部調查局94年6月20日調科壹字第220020156
    號鑑定通知書，係檢察官囑託之鑑定書面報告，審酌其具客
    觀、科學性，認為採證適當，依同法第159 條第1 項、第
    206 條第1 項、第208 條第1 項規定，應有證據能力。
貳、實體方面:
一、訊據上訴人即被告甲○○固坦承有與吳佳儒交付毒品予郭淑
    芬止癮之事實，惟否認販賣海洛因毒品給郭淑芬或他人之犯
    行，辯稱：「我是與郭淑芬合資共同向『王坤鎮』購買毒品
    ，若有先拿毒品給郭淑芬，亦未向其收錢，而是事後再於合
    資購買之毒品中扣回，又吳佳儒於94年2月16日下午5時許因
    持有毒品遭緝獲，係吳佳儒個人行為，我已於當日稍早之下
    午4 時許，因施用毒品案件遭警逮捕，不可能指示吳佳儒進
    行毒品交易」、「郭淑芬打電話來都是找吳家儒，所以談話
    內容我都不知道，也不知道郭淑芬有向吳佳儒拿毒品海洛因
    ，吳佳儒都會向我拿毒品海洛因，吳佳儒都說是自己要用的
    。吳佳儒都是向我偷取海洛因，都是說他自己要用的。就是
    我放著的時候吳佳儒會拿，有時候我不知道，都是事後我才
    知道的」云云。
二、惟查：
  (一)被告甲○○與吳佳儒確有共同販賣海洛因予郭淑芬之事實：
    證人郭淑芬於94年1 月初透過他人介紹認識吳佳儒及甲○○
    後，先後 2至3 次以門號0000000000號及0000000000號行動
    電話，與吳佳儒、甲○○聯絡，言明需要約價格2,000 元或
    3,000 元數量之毒品海洛因，而由吳佳儒將毒品海洛因送至
    郭淑芬家中，並由郭淑芬當場交付約定價金等情，業據證人
    郭淑芬於原審審理時具結證稱：「94年初，因要購買毒品海
    洛因，經朋友介紹，先後認識吳佳儒、甲○○，交易前會先
    打電話給被告他們，如果他們有，而且數量不多，就拿給我
    ；如果沒有毒品，或要多拿一點，就一起去拿。因為他們2
    人是情侶，我打電話時，並沒有指定找何人，甲○○及吳佳
    儒都曾接聽過電話，我是直接講需要多少毒品，甲○○接聽
    時會說好，每次均由吳佳儒送過來，再將約定價金交給吳佳
    儒，一手交錢，一手交貨，我買2 千或3 千元毒品重量，比
    4 分之1 錢再少一點，實際數量不清楚。扣除與甲○○於94
    年2 月17日相偕合資購買毒品之外，總共吳佳儒送毒品到家
    中次數約2 、3 次」等語（見原審卷第127 頁至134 頁）。
    其於原審法院另案審理被告吳佳儒時，於94年10月12日亦到
    庭證述：「於94年1 月至2 月份間，有透過甲○○0930、吳
    佳儒0925開頭的行動電話聯絡交付毒品事宜，次數至少有5
    次以上，他們會接電話，先在電話中言明毒品數量，然後看
    那有沒有 (即有無毒品)， 如果有，他們就會送來，並當場
    給錢，吳佳儒親自交付毒品至少有2 至3 次，每次購買價格
    都是4 分之1 錢4,000 元；如果沒有毒品，就一起購買，請
    吳佳儒幫忙調，各買4 分之1 錢，我的意思是曾經向吳佳儒
    購買，也有合買」、「我要的數量是跟甲○○講，價錢固定
    不用講，只要講數量就可以了」、「另外1 次（94年2 月17
    日）要找甲○○時，他身上沒有毒品，才一起去一家撞球店
    合資購買」等語（見台灣高雄地方法院94年訴字第1122號卷
    94 年10 月12日審判筆錄第26-30 頁），互核大致相符，佐
    以證人郭淑芬係透過他人認識被告甲○○及其女友吳佳儒，
    彼此間應無夙怨嫌隙，且就其與被告甲○○及其女友吳佳儒
    相識經過，毒品交易的時間、過程、方式、次數、價額等相
    關情節，尚能詳為陳述，前後所述亦不相悖，且與事實相符
    ，堪可採信。其中，就被告甲○○與吳佳儒販賣毒品予證人
    郭淑芬之次數及金額，證人郭淑芬陳稱有2 至3 次，金額在
    2,000 或3,000 元不等，依罪疑惟輕，利歸被告之原則，應
    以交易2 次、交易金額分別為2,000 元、3,000 元計算，故
    本件被告甲○○與吳佳儒共同販賣毒品海洛因予郭淑芬所得
    為5,000 元。綜合證人郭淑芬歷次所述之詞，既已明確證述
    其於94年1 、2 月間，先後2 次透過被告甲○○所有或吳佳
    儒所持之門號0000000000號、0000000000號行動電話，與2
    人約定毒品海洛因交易事宜，並非僅特別指定吳佳儒為交易
    對象，且證人郭淑芬亦知門號0000000000號行動電話係甲○
    ○所持用，並有依號撥打被告甲○○上開電話，通話後即直
    接向被告甲○○提出交易毒品數額之要約，被告甲○○接聽
    電話後並有允諾交易條件等事實。是以證人郭淑芬來電並非
    請被告甲○○轉由吳佳儒接聽，被告甲○○自能明瞭郭淑芬
    來電用意，且郭淑芬事後確實也如數收到所預訂之毒品海洛
    因，並如數交付等額價金，若被告甲○○並未涉入上開販毒
    行為，證人郭淑芬自不可能多次撥打該支電話向被告甲○○
    要約購買毒品。被告甲○○復在電話中允諾交易內容，顯見
    販賣毒品海洛因給郭淑芬，非僅吳佳儒個人行為。又被告甲
    ○○與吳佳儒二人既為情侶同居一處，各自分擔部分行為而
    完成上開毒品之交易，彼此間應屬共犯結構。被告甲○○辯
    稱：吳佳儒都是向我偷取海洛因，證人郭淑芬自我處所收受
    毒品係吳佳儒個人行為云云，委無足採，應認被告甲○○與
    其女友吳佳儒確有共同販賣海洛因之犯意聯絡及行為分擔，
    且先後2 次販賣毒品海洛因給證人郭淑芬之事實堪予認定。
  (二)證人郭淑芬於偵查中曾經證稱：「毒品是與吳家儒、甲○○
    等人一起出錢拿的，這樣比較便宜」云云（見94偵字第8424
    號偵查卷，第23頁），而共同被告吳佳儒以證人身分於原審
    經檢辯雙方交互詰問，結證稱：「我有與郭淑芬一起出錢買
    毒品，被告好像有與郭淑芬一起買毒品」云云（見原審卷第
    120 頁），雖與被告甲○○所辯：「曾與郭淑芬合資向他人
    購買海洛因」一節相符。惟證人郭淑芬於偵查中就此部分係
    稱：「如果東西沒有那麼多，就一起出錢買，如果剛好有，
    就直接拿給我」等語（見94偵字第8424號偵查卷第24頁），
    意即「被告與吳佳儒現有之毒品，不足郭淑芬所欲購買之毒
    品數量，即一同出錢再向他處購買補足之，如果被告與吳佳
    儒現有之毒品足夠郭淑芬購買之數量，則直接交付賣予郭淑
    芬。」；證人郭淑芬於原審法院審理時亦結證稱：「如果他
    們（被告甲○○與吳佳儒）那邊沒有毒品，或我要拿多一點
    ，就一起去買；如果有的話，或我要拿的少一點，他們就拿
    給我」等語（見原審卷第130- 131頁），又於原審另案審理
    吳佳儒案件時結證陳稱：「購買毒品的方式，是有時他們（
    被告及吳佳儒）那邊有東西（毒品）就直接拿給我，我就把
    錢給他們，如果沒有東西，就會一起購買」（見台灣高雄地
    方法院94年訴字第1122號影印卷第28頁），綜合上開證詞，
    證人郭淑芬先與被告甲○○、吳佳儒以電話聯繫商議毒品數
    量及價額時，只有在被告甲○○等人無足量海洛因可供交付
    郭淑芬時，始有合資相偕向他人購買毒品情形，而本件均由
    吳佳儒至郭淑芬家中直接交付毒品，自堪認定此乃毒品販賣
    之交易行為。故被告甲○○辯稱其與郭淑芬均係共同合資向
    「王坤鎮」購買毒品，並無販賣海洛因予郭淑芬情形云云，
    不足採信。
  (三)被告甲○○與吳佳儒於94年2 月16日共同販賣海洛因毒品未
    遂之事實：吳佳儒於94年2 月16日下午4 時前之某時許，在
    與甲○○同居之高雄市○○區○○路53號5 樓之2 租住處，
    接聽對方欲購買2,000 元至3,000 元海洛因之交易電話，而
    與被告甲○○共同基於販賣意圖，由吳佳儒攜帶1 小包海洛
    因（驗後淨重0.32公克、空包裝重0.22公克）在約定交易之
    94年2 月16日下午5 時許，前往高雄市○○區○○路與重政
    路口，欲交付上開毒品予購買毒品之相對人時，為警盤檢查
    獲，並查扣上開海洛因1 包等情，業經吳佳儒於94年3 月10
    日偵訊時具結供稱：「被查獲這1 次，是有人打0000000000
    電話，說是朋友介紹，知道我有東西可以幫他拿 (毒品可資
    販賣)， 對方叫我幫他拿2 、3 千元 (即洽購2 、3 千元)
    ，我有跟甲○○說有人要來拿毒品，還問對方他是否認識，
    甲○○說那個朋友他認識，沒有關係，所以我就拿去約定地
    點，警察就來了。」等語（見94年偵字第4509號偵查卷第2
    頁）。意即「吳佳儒自承有人打0000000000電話謂係經朋友
    介紹欲洽購毒品2 、3 千元，乃先徵詢甲○○確認『那個朋
    友認識，沒有關係』，而後取得其現有之毒品前往約定地點
    ，不料警察就來了」。查緝員警彭志嘉、許有甫在偵查中亦
    具結稱：「民眾匿名檢舉說有一對男女經常在該地交易毒品
    ，並描述他們特徵，我們就等了1 、2 個小時，看到吳佳儒
    過來，上前盤查而查獲，查獲後吳佳儒說是甲○○叫她出來
    送貨。吳佳儒帶我們去她跟甲○○在重政路處所，剛好遇到
    三民二分局持票搜索要查甲○○」等語（見94年偵字第4509
    號偵查卷第4頁） ，可見吳佳儒此次接聽洽談毒品交易電話
    後，有先詢問甲○○，確定交易對象係相識之人，始由甲○
    ○允諾同意吳佳儒前往交易，被告對此次交易毒品之行為同
    意在先，而由吳佳儒攜帶毒品抵約定地點履行交易在後，被
    告甲○○自難諉稱不知。雖吳佳儒嗣於原審法院審理翻異前
    詞，改稱：「當日是被告甲○○在洗澡，朋友打電話找他，
    我是下樓去接朋友，因毒癮很大，隨身有帶毒品，警察過來
    ，一緊張就把毒品丟掉」、「而警詢中坦認有幫甲○○交易
    毒品，是因查獲當日有戒斷現象，所言不實」云云（見原審
    卷第120-122 頁、台灣高雄地方法院92年度訴字第1122號影
    卷第5 頁背面、第20頁背面），然依吳佳儒所言，仍未否認
    對方來電時，與甲○○有在租處共處之事實，僅將攜帶毒品
    前往履行交易之情節，縮減為「下樓去接朋友，隨身帶毒品
    ，情虛見警察過來，一緊張就把毒品丟掉，但仍向警方坦承
    幫甲○○販賣毒品」。準此，當吳佳儒攜帶毒品外出履行交
    易之際，被告甲○○雖留在其租住處，因施用毒品案件為警
    查獲逮捕（見台灣高雄地方法院94年度訴字第682 號），惟
    該次員警搜索時並未查獲吳佳儒同在現場，顯見警方到達該
    處時，吳佳儒早已外出，可知本件係交易毒品來電在先，於
    吳佳儒出門赴約交付毒品後，其他員警始持票搜索甲○○、
    吳佳儒2 人租住處，時間點上前後並無矛盾之處，此亦核與
    本件查緝員警上開供證情節相符，被告甲○○雖辯稱: 「吳
    佳儒於94年2 月16日下午5 時許因持有毒品遭緝獲，係吳佳
    儒個人行為，我已於當日稍早之下午4 時許，因施用毒品案
    件遭警逮捕，不可能指示吳佳儒進行毒品交易」云云，殊不
    知其二人洽購及行為分擔在先，嗣一外出交易毒品，一留守
    家中，二人短暫分離之時段，先後在不同地點各遭警方查獲
    ，自不足援被告當日在家先遭警察查緝，資為稍後吳佳儒在
    高雄市○○區○○路與重政路口，欲履行交付毒品販賣而為
    埋伏員警查獲，被告不在販賣現場而不負責任之證明立證。
    再者，吳佳儒於原審審理中翻異前詞，稱「當日是替甲○○
    下樓接待朋友，因自己毒癮大，才隨身攜帶毒品」云云，然
    無論毒癮多大，施用毒品無不在隱蔽處所為之，證人吳佳儒
    苟真係下樓接送友人，則其時間短暫，若毒癮發作，尚可立
    刻回家施用止癮，而無擔負攜帶毒品在身為警查緝之風險，
    且員警盤檢當場亦未扣得注射針筒等吸食工具，均足認吳佳
    儒事後畏罪，始翻異其詞，其否認赴約交易毒品云云，無足
    採信。吳佳儒固稱「查獲之94年2 月16日當日身體有戒斷現
    象反應」云云，謂其供述非出於任意，既云有戒斷現象而表
    彰不尋常，則其能外出接送友人，豈不違反常情，益徵其於
    偵查中所為上開陳述，係於在押中之94年3 月10日借提出庭
    應訊，離查獲時間已久，仍與警詢時為同一供述，自應認此
    次偵訊所言，能與事實相符，堪予採信。此外，扣案在吳佳
    儒手上查獲之白粉1 包，經送鑑定結果，係第一級毒品海洛
    因（驗後淨重0.32公克，空包裝重0.22公克），有法務部調
    查局94年6 月20日調科壹字第220020156 號鑑定通知書在卷
    可稽（見台灣高雄地方法院94年訴字第1122號卷第37頁），
    並有上開第一級毒品海洛有1 包扣案可資佐證，足認94年2
    月16日被告甲○○與吳佳儒確有共同販賣毒品且已著手實施
    ，僅因為警查獲始未完成交易之事實至明。又此次交易方式
    ，係吳佳儒接聽他人訂購毒品電話後，經過甲○○確認購買
    之人身分無虞，再由吳佳儒前往交付毒品，其交易之方式與
    經過，與上開證人郭淑芬證述交易毒品之模式，互核一致。
    綜上堪以認定被告甲○○與吳佳儒有於上開時、地，以此方
    式共同販賣毒品予年籍不詳之人未遂之事實。
  (四)被告甲○○販賣毒品營利意圖之認定：
    查販賣海洛因係違法行為，非可公然為之，且有其獨特之販
    售通路及管道，復無公定價格，容易增減分裝之份量，而每
    次買賣之價量，可能隨時依雙方關係深淺、資力、需求量及
    對行情之認知、來源是否充裕、查緝鬆嚴、購買者被查獲時
    供述購買對象之可能風險評估等，而異其標準，非可一概而
    論，本件被告既不承認其有上揭販賣海洛因之事實，本院自
    無從查得其販入海洛因之真正價格及其是否因非法販賣該海
    洛因予證人黃進忠而獲得具體利潤之金額，然按近年來政府
    為杜絕毒品之氾濫，對於查緝施用及販賣毒品之工作，無不
    嚴加執行，販賣毒品罪又係重罪，設若無利可圖，衡情一般
    持有毒品之人當無輕易將所持有之海洛因轉讓他人而甘冒於
    再次向他人購買時，而有被查獲移送法辦之危險之理，且不
    論是瓶裝或袋裝之海洛因，均可任意分裝或增減其份量，而
    每次買賣之價量，亦隨時隨雙方關係之深淺、當時之資力、
    需要程度及對行情之認知等因素，機動的調整，因之販賣之
    利得，除經承認犯行，或帳冊價量均臻明確外，委難察得實
    情，職是之故，縱未確切查得販賣賺取之實際差價，但除別
    有事證，足認係按同一價格轉讓，確未牟利外，尚難執此認
    非法販賣之事證有所不足，致知過坦承者難辭重典，飾詞否
    認者反得逞僥倖，而失情理之平，惟販賣之人從價差或量差
    中牟利之方式雖異，然其販賣目的在意圖營利則同一，堪認
    被告購入海洛因之價格必較其售出之價格低廉，或以同一價
    格而減少海洛因之份量，而有從中賺取差額利潤圖利之意圖
    及事實，此應屬合於論理法則，且不違背社會通常經驗之理
    性判斷。次按毒品危害防制條例之販賣毒品行為，並不以販
    入之後復行賣出為要件，只要以營利為目的，將毒品購入或
    賣出，有一於此，即屬既遂犯；又如基於販入以外之其他原
    因，而持有毒品，嗣基於賺取價差之營利意圖，另行起意售
    賣，在尚未賣出之前即為警查獲，其犯罪行為尚未完成，只
    能以未遂論（最高法院67年台上字第2500號、69年台上字第
    1675號判例意旨參照）。經查雖證人郭淑芬於原審法院另案
    審理中稱：「吳佳儒及甲○○並無向我收取任何好處，或從
    中賺取佣金或差價」云云（見台灣高雄地方法院94訴字第11
    22號第28頁），惟於原審審理中經確認其真意，證人郭淑芬
    復稱：「對甲○○等人是否從中得利並不知情」等語（見原
    審卷第136 頁），是以，尚難以郭淑芬於另案審理陳述被告
    未從中賺取差價之個人臆測之詞，逕認被告甲○○並無牟利
    意圖及事實。而證人郭淑芬每次係以2,000 元或3,000 元不
    等代價，向甲○○及吳佳儒交易數量約較4 分之1 錢（約
    0.9375公克）為少之海洛因毒品，業據其證述在卷，已如前
    述，則郭淑芬收受實際交易數量應遠不足4 分之1 錢，應可
    認定。而4 分之1 錢數量海洛因的小盤價格，參考卷附法務
    部調查局查訪彙整之「93年上、下半及94年上半年國內海洛
    因、甲基安非他命、愷他命平均價格調查表」內載：「國內
    94 年 上半年度小盤交易最低價格為每錢17, 000 元」（見
    原審卷第156 頁），比例折算後，價格約4,250 元（17,000
    元÷4） ，而證人郭淑芬所述其係以3,000 元對價購得較4
    分之1 錢為少之毒品海洛因，前述法務部調查局查訪彙整之
    平均價格調查表所示小盤交易最低價格為每錢17,000元，應
    係指無雜質稀釋之精純毒品，市售之第一級毒品海洛因則往
    往經過若干手交易之後，摻雜其他粉末混充以獲爆利，況本
    件被告與吳佳儒係接受某真實姓名、年籍不詳人士洽購
    2,000 至3,000 元海洛因之後，甲○○即託由吳佳儒攜帶1
    小包海洛因外出履行交易，旋當場為警查扣吳佳儒所攜帶之
    上開第一級毒品海洛因1 包（驗後淨重0.32公克、空包裝重
    0.22公克）。則此淨重0.32公克之第一級毒品海洛因，依上
    揭價格比例換算，僅值1,450 元 (其計算式為17,000元÷
    3.75 ×0.32 ＝1,450 元)， 益徵其買受價額尚在海洛因毒
    品小盤交易價格之合理範圍內，顯見被告與吳佳儒販賣毒品
    予郭淑芬，確係有利可圖。另佐以郭淑芬已證稱：「我與甲
    ○○、吳佳儒在94年1 月初經他人介紹認識前，互不相識」
    （見原審卷第138 頁），則被告及吳佳儒與郭淑芬間並無深
    交，彼此信任基礎尚淺，應無可能在未獲取任何利潤情形下
    ，即交付所購入、數量有限之海洛因毒品予郭淑芬。且證人
    郭淑芬自稱「於94年初甲○○及吳佳儒是交易毒品的唯一來
    源，而郭淑芬與被告及吳佳儒雖同有施用毒品之習性，然其
    係因購入毒品海洛因供己施用之需求，始經他人介紹認識等
    情，足可認定被告係證人郭淑芬施用毒品之上源，證人郭淑
    芬與被告及吳佳儒2 人間即無共同施用、互通有無的同儕關
    係。而被告復稱購入毒品係僅供自己施用，豈不珍惜價值昂
    貴得來不易之毒品，僅因與郭淑芬有施用毒品之共同習性，
    不可能而任由其同居人吳佳儒取之揮霍，故其所謂: 「郭淑
    芬打電話來都是找吳佳儒.... ， 也不知道郭淑芬有向吳佳
    儒拿毒品海洛因，吳佳儒都會向我拿毒品海洛因，吳佳儒都
    說是自己要用的。吳佳儒都是向我偷取海洛因，都是說他自
    己要用的。... 吳佳儒會拿，.... 。 」云云。無非卸責之
    詞。而證人郭淑芬亦自稱「我向甲○○、吳佳儒所購得毒品
    ，與之前向他人購入毒品的小盤價格數量並沒有明顯不同」
    等情在卷（見原審卷第133 、137 頁），益徵甲○○及吳佳
    儒確係以小盤地位及價格零售毒品海洛因予郭淑芬，被告甲
    ○○與吳佳儒有賺取價差牟取利得之營利意圖，亦堪認定。
  (五)綜上所述，被告甲○○與吳佳儒共同基於營利意圖，先後販
    賣第一級毒品海洛因既遂2次、未遂1次之犯行，事證明確，
    均堪予認定，應依法論科。
三、查被告甲○○行為後，刑法於94年2 月2 日經總統令修正公
    布，於95年7 月1 日施行，而行為後法律有變更者，適用行
    為時之法律。但行為後之法律有利於行為人者，適用最有利
    於行為人之法律，刑法第2 條第1 項定有明文。而有關新舊
    法之比較，應就罪刑有關之而比較新舊法時應就罪刑有關之
    共犯、未遂犯、想像競合犯、牽連犯、連續犯、結合犯，以
    及累犯加重、自首減輕暨其他法定加減原因（如身分加減）
    與加減例等一切情形，綜其全部罪刑之結果而為比較（最高
    法院95年5 月23日刑事庭第8 次會議決議參照）。經查：
  (一)刑法第28條共犯修正施行前規定「2 人以上共同實施犯罪之
    行為者，皆為正犯」，修正施行後規定「2 人以上共同實行
    犯罪之行為者，皆為正犯」，修法後將完全未參與犯罪行為
    之實行之陰謀共同正犯及預備共同正犯刪除。而本件被告與
    吳佳儒對於販賣第一級毒品行為有犯意聯絡及行為分擔，屬
    實行之正犯，不論依修正前之刑法第28條，或修正後之刑法
    第28條之規定，均構成共同正犯，對被告而言並無有利或不
    利之情形，自不生新舊法比較之問題，應逕依修正前之刑法
    第28條，論以共同正犯。
  (二)被告行為時刑法第47條原規定「受有期徒刑之執行完畢，或
    受無期徒刑或有期徒刑一部之執行而赦免後，5 年內再犯有
    期徒刑以上之罪者，為累犯，加重本刑至二分之一」，新法
    第47條第1 項則規定「受徒刑之執行完畢，或一部之執行而
    赦免後，5 年以內故意再犯有期徒刑以上之罪者，為累犯，
    加重本刑至二分之一」，其立法理由為累犯以出於故意再犯
    者為限，並刪除依軍法受裁判者，不適用累犯之規定。被告
    有如事實欄所載前科，於5 年以內再故意犯本件有期徒刑以
    上之罪，不論依修正前之刑法第47條，或修正後之刑法第47
    條第1 項之規定，均構成累犯，對被告而言並無有利或不利
    之情形，自不生新舊法比較之問題，應逕依修正前之刑法第
    47條，論以累犯。
  (三)被告行為後，刑法第56條之連續犯之規定，業已刪除，此刪
    除雖非犯罪構成要件之變更，但顯已影響行為人刑罰之法律
    效果，自屬法律有變更，茲比較刪除連續犯後之規定，則被
    告所為販賣第一級毒品罪2次既遂、1次未遂之犯行，各均獨
    立，應各別論罪後併合處罰，自較原刑法以連續犯處斷為重
    ，比較新、舊法結果，仍應適用較有利於被告之行為時法律
    即修正前刑法第56條，而論以連續犯一罪。
  (四)被告行為時之刑法第64條第2 項規定：「死刑減輕者，為無
    期徒刑，或為十五年以下十二年以上有期徒刑」，修正前刑
    法第65條第2 項規定：「無期徒刑減輕者，為七年以上有期
    徒刑」，修正後刑法第64條第2 項規定：「死刑減輕者，為
    無期徒刑」，修正後刑法第65條第2 項規定：「無期徒刑減
    輕者，為二十年以下有期徒刑十五年以上有期徒刑」，經比
    較新、舊法適用結果，修正後分別將刑法第64條第2 項、第
    65條第2 項之死刑、無期徒刑減輕規定，由「為無期徒刑，
    或為十五年以下十二年以上有期徒刑」、「為七年以上有期
    徒刑」，提高為「為無期徒刑」、「為二十年以下有期徒刑
    十五年以上有期徒刑」，是修正後之刑法並無較有利於被告
    。應依修正後刑法第2 條第1 項之規定，適用最有利於行為
    人之法律即行為時法。
  (五)綜合全部罪刑比較之結果，依刑法第2 條第1 項從舊從輕原
    則之規定，以舊法之規定有利於被告，自應適用修正前之刑
    法處斷。
四、查海洛因係毒品危害防制條例第2條第2項第1款所定之第一
    級毒品，不得非法持有、販賣。被告甲○○販賣第一級毒品
    海洛因給郭淑芬2次、給不詳姓名、年籍人士1次未完成交易
    之行為，係犯毒品危害防制條例第4 條第1 項、第6 項之販
    賣第一級毒品海洛因既遂、未遂罪。按共同正犯之成立，有
    以共同犯意而共同實施犯罪構成要件之行為者，有以自己犯
    罪之意思，參與犯罪構成要件以外之行為者，有雖以幫助他
    人犯罪之意思而參與犯罪構成要件之行為者，有以自己犯罪
    之意思，事前同謀推由一部分實施犯罪之行為者，均屬之，
    司法院大法官會議釋字第109 號解釋可供參考。蓋共同正犯
    ，係共同實施犯罪行為之人，在共同意思範圍內，各自分擔
    犯罪行為之一部，相互利用他人之行為，以達其犯罪之目的
    ，其成立不以全體均參與實施犯罪構成要件之行為為要件。
    共同正犯之意思聯絡，不限於事前有所謀議，僅於行為當時
    有共同犯意之聯絡，於行為當時，基於相互之認識，不論明
    示通謀或相互間默示合致，以共同犯罪之意思參與，均屬之
    ；而行為分擔，亦不以每一階段皆有參與為必要，倘具有相
    互利用其行為之合同意思所為，仍應負共同正犯之責，蓋共
    同正犯，於合同意思範圍內，組成一共犯團體，團體中任何
    一人之行為，均為共犯團體之行為，他共犯均須負共同責任
    ，初無分別何一行為係何一共犯所實施之必要。（最高法院
    55 年 度台上字第522 號、87年度台非字第35號、85年度台
    上字第4962號、88年度台上字第2230號、第2858號判決、73
    年台上字第1886號判例意旨參照）。被告甲○○與吳佳儒間
    ，就本件犯行有犯意聯絡及行為分擔，均為共同正犯。被告
    販賣第一級毒品而持有第一級毒品之低度行為，為其後販賣
    第一級毒品之高度行為所吸收，不另論罪。被告先後2 次販
    賣第一級毒品既遂行為、1 次販賣第一級毒品未遂行為（最
    後1 次經警方查獲之販賣行為，因未完成交易，應屬未遂行
    為），時間緊接，所犯構成要件相同之罪，顯係基於概括之
    犯意反覆為之，為連續犯，應依修正前刑法第56條之規定，
    論以一販賣第一級毒品既遂罪，並依法加重其刑。惟本案法
    定本刑為死刑、無期徒刑部分，依刑法第64條第1 項、第65
    條第1 項規定，不得加重，僅就法定刑其他部分加重之。又
    被告甲○○前於84年間因違反麻醉藥品管理條例案件，經台
    灣高雄地方法院以84年度易字第6529號判處有期徒刑8 月，
    於85年2 月12日入監執行，又於84年間因違反麻醉藥品管理
    條例案件，經同院以84年訴字第2410號判處有期徒刑6 年，
    於85年1 月25日確定，經定應執行刑6 年6 月，並接續執行
    ，於88年5 月13日縮短刑期假釋期滿出監付保護管束，於91
    年3 月4 日保護管束期滿未經撤銷假釋，視為執行完畢之事
    實，有台灣高等法院被告前案紀錄表附卷可稽，其於受有期
    徒刑之執行完畢後，5 年內再犯有期徒刑以上之罪，為累犯
    ，應依刑法第47條規定，除法定刑為死刑、無期徒刑部分外
    ，遞加重其刑。末按毒品危害防制條例第4 條第1 項規定：
    「販賣第一級毒品者，處死刑或無期徒刑；處無期徒刑者，
    得併科新臺幣一千萬元以下罰金。」然同為販賣第一級毒品
    之人，其原因動機不一，犯罪情節未必盡同，或有大盤毒梟
    者，亦有中、小盤之分，甚或僅止於吸毒者友儕間為求互通
    有無之有償轉讓者亦有之，其販賣行為所造成危害社會之程
    度自屬有異，法律科處此類犯罪，所設之法定最低本刑卻同
    為「無期徒刑，得併科新臺幣一千萬元以下罰金」，不可謂
    不重。查本件被告販賣第一級毒品既遂之犯行僅有2 次，所
    得共計5,000 元（計算式：1 次2,000 元，1 次3,000 元）
    ，販賣數量尚少、犯罪所得有限，且販賣人數僅2 人（1 人
    既遂、1 人未遂），其犯罪情節當非與大盤毒梟者可資等同
    併論，惟所觸犯法定本刑係死刑、無期徒刑之重罪，誠屬情
    輕法重，倘依毒品危害防制條例第4 條第1 項之規定，就被
    告所犯販賣第一級毒品海洛因之犯行，論處法定最低本刑無
    期徒刑，實嫌過重，客觀上足以引起一般之同情，是本件被
    告之犯行，衡情尚有可憫恕之處，爰依刑法第59條之規定，
    酌量減輕其刑，並依先加後減例為之。
四、原審為科刑之判決，固非無見，惟本件販賣第一級毒品罪，
    法定刑為死刑及無期徒刑，處無期徒刑得併科新台幣一千萬
    元以下罰金。依刑法第64條第1 項、第65條第1 項之規定，
    死刑及無期徒刑不得加重，僅就法定刑其他部分加重之。原
    判決疏未敘及，泛就連續犯及累犯遞加重其刑，未就死刑及
    無期徒刑部分除外，自屬違誤。被告上訴意旨否認犯罪，仍
    執前詞，指摘原判決不當，並無可取，但原判決確有如上所
    述可議之處，即屬無可維持，應由本院撤銷改判；審酌被告
    僅為圖一己私利，為本件販賣毒品犯行，本次販賣毒品之時
    間不長、次數不多，及犯後未坦承犯行等一切情狀，量處有
    期徒刑12年，並依被告所犯販賣第一級毒品罪之犯罪性質，
    已危害社會治安及國民身心健康，認有褫奪公權之必要，併
    予宣告褫奪公權8 年。又員警於94年2 月16日當場在吳佳儒
    手上扣得白粉1 包（驗後淨重0.32公克，空包裝重0.22公克
    ），係被告甲○○與吳佳儒著手販賣，而尚未交付之第一級
    毒品海洛因，已如前述，應依毒品危害防制條例第18條第1
    項前段，爰宣告沒收銷燬之（包裝袋與毒品無從析離，應與
    海洛因毒品視為一體，併予沒收銷燬，至於鑑驗時用磬之毒
    品，因已滅失，不另諭知沒收）。另於94年2 月18日在被告
    甲○○家中查扣之海洛因1 包，並非用於販賣，而係供被告
    自己施用，且被告此次查獲亦因施用海洛因毒品案件，並經
    原審法院於94年3 月31日以94年訴字第682 號判處有期徒刑
    1 年，此包扣案毒品業經宣告沒收銷燬在案，此扣案海洛因
    既與本件販賣犯行無關，爰不另於本案宣告沒收銷燬之。又
    被告甲○○與共犯吳佳儒販賣海洛因予郭淑芬得款為5,000
    元，屬本件販賣海洛因毒品犯罪所得財物，基於共同正犯在
    犯意聯絡範圍內之犯罪行為，應由各共犯同負全部責任，是
    被告上開所得財物雖未經扣案，仍應依毒品危害防制條例第
    19條第1 項規定，併予宣告與共犯吳佳儒連帶沒收，如全部
    或一部不能沒收時，以其財產抵償之。搭配門號0000000000
    、0000000000號行動電話2 支，固未扣案，惟係被告甲○○
    或共犯吳佳儒所有之物，業經渠等供承在卷（見原審卷第
    123 、144 頁），既供作本件毒品交易聯繫之用，即係本件
    販賣海洛因毒品犯罪所用之物，亦應依同條例第19條第1 項
    規定，宣告沒收，如全部或一部不能沒收，追徵其價額。至
    吳佳儒使用之門號0000000000，因非以甲○○或吳佳儒所申
    設，而係以NAMWOGN KHIBO 名義登記（見94年偵字第4509號
    卷第2 頁），是該門號之SIM 卡1 張，尚不能認定為被告或
    共同被告所有之物，自不能同諭知沒收；而甲○○使用行動
    電話之0000000000門號，雖其係向電信公司租用，然因門號
    使用人係向電信公司租用取得門號使用權，燒錄門號之SIM
    卡則與使用權不同，係電信公司交付供通訊用之物，非租用
    之標的，從而於終止或解除契約時，租用人固不得再利用該
    門號通訊，然SIM 卡亦無庸繳還，是SIM 卡應屬租用人所有
    之物，故該卡仍係被告所有，供本件犯罪所用之物，亦應依
    同條項規定併予宣告沒收，附此敘明。
五、公訴意旨另以：被告甲○○另有與吳佳儒共同基於販賣第一
    級毒品以營利之概括犯意聯絡，販出海洛因10餘次予不特定
    人（上揭認定有罪之部分除外）之犯行，遂認被告此部分同
    涉有違反毒品危害防制條例第4 條第1 項之販賣第一級毒品
    既遂罪嫌。惟按犯罪事實應依證據認定之，無證據不得認定
    犯罪事實，而共犯之自白不得作為有罪判決之唯一證據，仍
    應調查其他必要之證據，以察其是否與事實相符，刑事訴訟
    法第154 條第2 項、第156 條第2 項定有明文。經遍查卷存
    各項證據，僅堪證明被告甲○○及吳佳儒就前開論罪科刑部
    分，成立共同販賣第一級毒品之犯行，此外除共同被告吳佳
    儒於警詢中自白外，再無其他補強證據可認被告另涉有其他
    販賣毒品犯行，而被告另有與郭淑芬共同合資購買毒品之情
    形，亦如證人郭淑芬證述如前，其與他人合資相偕購毒並不
    該當販賣毒品罪，是以本件既乏積極事證足認其有公訴人此
    部分所指犯行，無法達到確信之心證，參酌最高法院91年度
    台上字第5846號判決：「法院固得依職權調查證據，但並無
    蒐集證據之義務。蒐集證據乃檢察官或自訴人之職責，事實
    審法院應以調查證據為其主要職責，其調查之範圍，亦以審
    判中所存在之一切證據為限，案內不存在之證據，即不得責
    令法院為發現真實，應依職權從各方面蒐集證據。」之意旨
    ，被告此部分犯罪不能證明。惟公訴人認此部分與被告上開
    論罪科刑部分有連續犯之裁判上一罪關係，爰不另為無罪之
    諭知，併此敘明。
據上論斷，應依刑事訴訟法第369 條第1 項前段、第364 條、第
299 條第1 項前段，毒品危害防制條例第4 條第1 項、第18條第
1 項前段、第19條第1 項，刑法第2 條第1 項、第11條、第28條
、修正前刑法第56條、第47條、第59條、第37條第2 項，判決如
主文。
本案經檢察官林慶宗到庭執行職務。
中    華    民    國    95    年    11    月    14    日
                  刑事第八庭    審判長法  官  李炫德
                                      法  官  簡志瑩
                                      法  官  陳志銘
以上正本證明與原本無異。
如不服本判決應於收受本判決後10日內向本院提出上訴書狀，其
未敘述上訴理由者，並得於提起上訴後10日內向本院補提理由書
狀（均須按他造當事人之人數附繕本）「切勿逕送上級法院」。
中    華    民    國    95    年    11    月    14    日
                                      書記官  盧雅婷
附錄本判決論罪科刑法條：
毒品危害防制條例第4條
製造、運輸、販賣第一級毒品者，處死刑或無期徒刑；處無期徒
刑者，得併科新臺幣一千萬元以下罰金。
製造、運輸、販賣第二級毒品者，處無期徒刑或七年以上有期徒
刑，得併科新臺幣七百萬元以下罰金。
製造、運輸、販賣第三級毒品者，處五年以上有期徒刑，得併科
新臺幣五百萬元以下罰金。
製造、運輸、販賣第四級毒品者，處三年以上十年以下有期徒刑
，得併科新臺幣三百萬元以下罰金。
製造、運輸、販賣專供製造或施用毒品之器具者，處一年以上七
年以下有期徒刑，得併科新臺幣一百萬元以下罰金。
前五項之未遂犯罰之。


司法院資訊處製作；財團法人民間司法改革基金會備份。
